【裁判字號】    94,家上,222
【裁判日期】    950227
【裁判案由】    確認親子關係存在
【裁判全文】
臺灣高等法院民事判決                 94年度家上字第222號
上  訴  人    甲○○
兼法定代理人  乙○○
共      同
訴訟代理人    林清漢律師
被上  訴人    丙○○
當事人間請求確認親子關係存在事件，上訴人對於中華民國94年
6月17日臺灣桃園地方法院93年度親字第20號第一審判決提起一
部上訴，本院於95年2月14日言詞辯論終結，判決如下：
    主  文
原判決關於駁回上訴人甲○○後開第2、3項之訴部分，及第2項
部分假執行之聲請，並該訴訟費用之裁判廢棄。
被上訴人應給付上訴人甲○○新台幣壹拾捌萬壹仟伍佰元，及自
民國93年9月17日起，至清償日止，按週年利率5%計算之利息。
被上訴人自民國95年2月15日起至109年12月3日止，按月於每月
五日應給付上訴人甲○○新台幣玖仟元。如遲誤一期履行者，其
後之期間視為亦已到期。
其餘上訴駁回。
第一、二審訴訟費用除確定部分外，由被上訴人負擔五分之一，
餘由上訴人負擔。
上開第二項所命應給付上訴人甲○○部分得假執行。但被上訴人
如以新台幣壹拾捌萬壹仟伍佰元為上訴人甲○○預供擔保，得免
為假執行。
    事實及理由
一、本件被上訴人經合法通知未於言詞辯論期日到場，核無民事
    訴訟法第386條所列各款情事，准依上訴人之聲請，由其一
    造辯論而為判決。另上訴人雖於上訴期間內之94年 7月13日
    具狀提起上訴，惟其上訴聲明僅限於請求被上訴人應給付上
    訴人乙○○代墊甲○○之扶養費及甲○○請求之扶養費部分
    ，其餘有關請求強制認領甲○○及酌定甲○○之權利義務行
    使、負擔部分，並未上訴，有上訴狀可稽（見本院卷第 9頁
    ），嗣上訴人於94年11月23日上訴聲明中再追加請求就強制
    認領及酌定甲○○權利義務之行使負擔部分為判決，核已逾
    上開上訴之不變期間，此部分之上訴即非合法，由本院另以
    裁定駁回，均合先說明。
二、上訴人主張：上訴人乙○○與被上訴人於民國89年6月25日
    訂定婚約，於89年12月4日產下上訴人甲○○，嗣因男女雙
    方感情漸淡，遂於90年4月14日解除婚約，約定甲○○由乙
    ○○扶養，乙○○雖屢次請求被上訴人辦理認領甲○○，惟
    被上訴人均不置理，依民法第1067條第1項第2款規定，上訴
    人自得請求被上訴人認領甲○○。又甲○○出生迄今，除坐
    月子期間外，均由乙○○養育、照護，被上訴人從未盡其教
    養之責，依法被上訴人應有共同養育甲○○之責，然甲○○
    迄今已5歲，其所需之教養費用均由乙○○代墊，而乙○○
    雖有固定工作，然收入較低且尚需花費精神勞力照顧甲○○
    之生活起居，是對於甲○○扶養費之負擔，應由被上訴人負
    擔3分之2始屬公平。依桃園縣政府90年度家庭收支概況調查
    結果，平均每人每月經常性支出為新臺幣（下同)1 萬9823
    元；被上訴人每月應分擔1萬3215元，而自89年12月4日起至
    上訴人追加請求給付之日即93年6月9日止，合計共3年6月5
    天，亦即共42個月5天，被上訴人應分擔55萬7235元，上開
    費用均由乙○○代墊，乙○○自得依不當得利法律關係請求
    被上訴人返還。另甲○○自93年6月10日起至109年12月3日
    成年止，被上訴人亦應負擔扶養費用之3分之2，依霍夫曼計
    算方式應一次給付甲○○194萬2176元扶養費，爰請求判命
    被上訴人如數給付之判決（原審為上訴人敗訴之判決，上訴
    人甲○○僅就扶養費部分，乙○○僅就返還代墊款部分提起
    上訴，其餘部分，上訴人於逾上訴不變期間後始提起上訴，
    另由本院以裁定駁回）。上訴聲明：(一)原判決關於駁回上訴
    人後開第2、3項之訴部分，及該部分假執行之聲請均廢棄。
    (二)被上訴人應給付上訴人乙○○55萬7235元，及自起訴狀繕
    本送達之翌日起至清償日止，按年息百分之五計算之利息。
    (三)被上訴人應給付上訴人甲○○194萬2176元，及自起訴狀
    繕本送達之翌日起至清償日止，按年息百分之五計算之利息
    。(四)願供擔保，請准宣告假執行。
三、被上訴人未於言詞辯論期日到場，然據其所提出之書狀則以
    ：伊與上訴人乙○○固曾論及婚嫁，惟自90年初即因上訴人
    乙○○與他人間之感情問題而分手。分手數月後乙○○始向
    伊表示懷有身孕，伊及家人均不疑有他，隨即張羅婚事，然
    乙○○卻表示僅係為求予甲○○身分，待戶籍登記後即要離
    婚云云，令伊及家人懷疑甲○○非乙○○與伊所生。另伊母
    親固為乙○○坐月子，實乃因伊有意與乙○○結婚，且乙○
    ○自小父母離異，祖母年邁，無人可幫忙，而乙○○要求產
    後再結婚，故伊始先請家人為乙○○坐月子，並非承認甲○
    ○是自伊受胎所生；況復無其他證據證明被上訴人確為甲○
    ○之生父，則居於第三人地位之伊與甲○○間縱有事實上之
    照顧情事，尚不得逕將之視為已有撫育甲○○之事實。又伊
    與乙○○因意見不合，感情轉淡，乙○○主動提出協議書，
    雙方隨即解除婚約，而該協議書上固有：「該一『非婚生子
    女』交由女方監護養育。為該一『非婚生子女』的生活養育
    ，男方同意每月交付共計新台幣零元至該一『非婚生子女』
    成年時（女方應指定一銀行帳戶以利男方每月匯入）。又女
    方如婚嫁他人時，男方同意每月交付費用共計新台幣零元或
    作其他選擇」之記載，惟該協議書是制式化之內容，並無伊
    親書其他文字，自不足以認定其承認甲○○係伊女之證據。
    況依該協議書所載，伊亦無庸負擔甲○○之扶養費。另伊於
    不堪乙○○騷擾下，已多次應乙○○所稱之「扶養費」要求
    而匯款，此部分自應予以扣除等語，資為抗辯。答辯聲明：
    上訴駁回。如受不利判決，願供擔保請准免受假執行之宣告
    。
四、查乙○○主張其與被上訴人間原訂有婚約，於89年12月4日
    產下甲○○後，因與被上訴人感情漸淡，遂於90年4月14日
    解除婚約等情，業據提出甲○○之出生證明書、戶籍謄本、
    協議書及照片3張等為證（見原審卷第5至7、81至82頁），
    並經證人即被上訴人之父母丁○○、戊○○○、上訴人之父
    己○○證述在卷，被上訴人復不到場爭執，自堪信為真實。
五、上訴人主張甲○○為乙○○自被上訴人受胎所生之事實，雖
    為被上訴人所否認，然查：
  (一)乙○○與被上訴人於訂婚前曾有交往，嗣於乙○○懷孕後而
    訂婚，且於產下甲○○後至被上訴人家中坐月子等情，業據
    證人即被上訴人之父丁○○、母戊○○○於原審證稱在卷（
    見原審卷第42至45頁），核與證人即乙○○之父己○○證稱
    乙○○與被上訴人於訂婚前有交往，於乙○○懷孕後訂婚，
    及被上訴人曾夜宿在○家，乙○○產後還去被上訴人家坐月
    子等語（見原審卷第46頁），互核相符，足認乙○○與被上
    訴人訂婚前，即已有相當期間之交往，且二人訂婚係因乙○
    ○業已懷孕之故，足認二人在交往期間應有發生性行為。另
    乙○○生下甲○○後曾在被上訴人家中坐月子乙事，亦為被
    上訴人所不爭執，且為證人丁○○、戊○○○、己○○證述
    在卷。被上訴人雖辯稱係因乙○○父母離異、祖母高齡，無
    人可幫其坐月子，始在伊家中坐月子云云。然查倘被上訴人
    所述乙○○於懷孕後仍不願與其結婚，結婚僅為求給予甲○
    ○戶籍登記身分，待戶籍登記後即要離婚，令伊及家人懷疑
    甲○○非乙○○與伊所生屬實，乙○○既係為予甲○○戶籍
    上之身分，倘其不願與被上訴人結婚，如何為甲○○取得婚
    生子女身分？而被上訴人既已懷疑甲○○非乙○○自伊受胎
    所生，則於乙○○生產時，倘乙○○所生之女甲○○確非自
    被上訴人受胎，被上訴人及其家人豈有願幫乙○○坐月子之
    理。是被上訴人此之抗辯，尚非可採。
  (二)乙○○與被上訴人嗣因情感轉淡而協議解除婚約時，曾於90
    年4月14日簽立協議書一紙，其中除表明解除婚約之意思外
    ，並記載略以：「雙方於非夫妻關係中所生之一非婚生子女
    （詳如嬰兒出生證明文件），由女方負責辦理戶政登記事宜
    ，該一非婚生子女從女方姓氏。」等情明確，此有被上訴人
    不爭執其真正之協議書在卷可按（見原審卷第7頁），足認
    被上訴人於簽立協議書時亦認為甲○○是乙○○自被上訴人
    受胎所生。被上訴人雖辯稱該協議書係一制式化內容，其簽
    署該協議書係為應付乙○○一再騷擾所為云云。惟查被上訴
    人就其主張係因乙○○一再騷擾始簽立該協議書乙節並未舉
    證以實其說，況親子血緣關係之有無，關涉其間是否應互負
    扶養之義務以及有無互為繼承之權利等重大之法律關係，是
    縱乙○○曾騷擾被上訴人，但若被上訴人懷疑其與甲○○間
    無親子血緣關係，即應依鑑定ＤＮＡ等科學方法確定之，豈
    有因乙○○之騷擾即承認甲○○為其非婚生女之理。又原審
    經函請財團法人長庚醫院林口醫學中心代為鑑定甲○○是否
    為乙○○與被上訴人所生，然被上訴人並未到該院進行鑑定
    血緣關係，倘被上訴人確信甲○○非自其受胎所生，事關身
    分關係之重大權義，其何以不肯接受鑑定，顯見心虛，是其
    此之抗辯，亦不足採信。
  (三)綜上所述，甲○○為乙○○自被上訴人受胎所生，應堪認定
    。
  (四)按非婚生子女經生父認領者，視為婚生子女。其經生父撫育
    者，視為認領。民法第1065條第 1項定有明文。又若該非婚
    生子女曾經其生父撫育，依同法第1065條第 1項之規定，已
    因視為認領而取得婚生子女之身分，縱令其身分嗣後又為其
    生父所否認，亦無須再行請求認領，如有提起確認身分之訴
    之必要，自可隨時提起，民法第1067條第 2項之規定，殊無
    適用之餘地（最高法院23年上字第3973號判例參照）。是非
    婚生子女經生父認領或經生父撫育者，已視為婚生子女，自
    無再由非婚生子女或其生母等人請求認領之必要。再者所謂
    經生父「撫育」，並不限於教養，亦不問生父曾否與生母同
    居，只需有撫育之事實，即應視為認領。本件乙○○與被上
    訴人迄無婚姻關係，則甲○○為被上訴人與上訴人乙○○之
    非婚生子女，然乙○○生下甲○○時，曾在被上訴人家中坐
    月子，時間約一個月，且被上訴人與乙○○於解除婚約協議
    時，亦曾約定雙方於非夫妻關係中所生之非婚生子女，由女
    方負責辦理戶政登記事宜，從女方姓氏，並由女方監護養育
    等情，此有被上訴人不爭執其真正之協議書在卷可按（見原
    審卷第7頁，該協議書第4、5項）。足認被上訴人曾有撫育
    甲○○之事實，應視為被上訴人已經認領甲○○，依前揭說
    明，甲○○已視為被上訴人之婚生子女。
六、甲○○請求被上訴人給付自93年6月10日起至109年12月3日
    止之扶養費部分：
  (一)按非婚生子女經生父認領者，視為婚生子女；非婚生子女認
    領之效力，溯及於出生時，民法第第1065條第1項、第1069
    條均定有明文。再按父母對於未成年之子女，有保護教養之
    權利義務。又扶養之程度，應按受扶養權利者之需要，與負
    扶養義務者之經濟能力及身分定之；負扶養義務者有數人，
    而其親等同一時，應各依其經濟能力分擔義務，民法第1084
    條第2項、第1119條、民法第1115條第3項分別定有明文。查
    父母對於未成年子女之扶養義務，係本於父母子女之身分關
    係而當然發生，由父母共同提供未成年子女生活及成長所需
    ，與實際有無行使親權或監護權，不發生必然之關係，易言
    之，父母對未成年子女之扶養義務，不因監護權誰屬而受影
    響，故未與子女共同生活之父或母亦有扶養義務，且父母對
    於未成年子女所提供之扶養義務係整體合一，倘父母均未盡
    其對於未成年子女之扶養義務，未成年子女固得就父母之經
    濟能力、身分及子女之需要，分別請求父母就其應分擔部分
    給付。
  (二)本件甲○○雖為非婚生子女，但既曾經被上訴人自幼撫育，
    即視為認領，其權利義務自與婚生子女同。被上訴人雖辯以
    其與乙○○曾協議甲○○之權利義務由乙○○行使、負擔，
    且伊之負擔為零元，伊無庸負擔甲○○之扶養費云云。惟查
    依前揭說明，父母對未成年子女之扶養義務，不因監護權誰
    屬而受影響，即未任親權之一方，對未成年子女所負之扶養
    義務並不因而消滅，未成年子女仍得依其原來權利請求未任
    親權之父或母扶養，且子女對父母之扶養費請求權，在實體
    法上為一身專屬之權利，請求扶養費訴訟之扶養費權利主體
    ，終究為子女本身，而非其父或母。倘得以父對未成年子女
    之扶養費給付義務與對母之債權抵銷，非但害及未成年子女
    之利益，更與民法第334條所定之抵銷要件不合（最高法院
    93年台上字第2533號判決參照）。本件乙○○與被上訴人雖
    曾約定被上訴人就甲○○之扶養費負擔為零元，然依上說明
    ，該協議對於未成年子女即甲○○並不生效力。甲○○自仍
    得請求被上訴人給付扶養費。被上訴人再抗辯其前因不堪受
    乙○○之騷擾已多次匯款予乙○○作為甲○○之扶養費，應
    予以抵銷云云，惟扶養請求權乃專屬子女之權利，父母不得
    任意處分或主張抵銷，況甲○○所請求者乃起訴後自93年6
    月10日起之扶養費，與被上訴人在此之前所匯之扶養費無涉
    ，要無應扣除之可言。
  (三)本院審酌受扶養權利人即甲○○係89年12月4日出生，現為5
    歲之孩童，有戶籍謄本可按（見原審卷第6頁），乙○○係
    高中畢業，93年度之薪資所得為18萬6388元，現每月薪資所
    得2萬1000元，除有一輛汽車外，並無其他財產；而被上訴
    人93年之薪資為58萬7105元，並無其他財產，有稅務電子閘
    門財產所得調件明細表二份乙○○可稽（見本院卷第43頁至
    47頁），並參酌甲○○主張依其居住之桃園縣政府90年度家
    庭收支概況調查結果，該年度之消費支出（即食衣住行育樂
    、醫療保健、運輸通訊、娛樂消遣、雜項支出等）為69萬
    3702元，每戶3.84人，平均每人每月「消費性支出」為1萬
    5054元（693702÷3.84÷12=15054，元以下四捨五入），有
    該報告可參（見本院卷第50頁），並參酌綜合所得稅之扶養
    親屬寬減額每年為7萬4000元，及被上訴人現已另組家庭，
    尚有其他負擔等情，認甲○○得向乙○○及被上訴人請求之
    扶養費以每月1萬5000元為適當。同時依前揭乙○○與被上
    訴人之經濟能力，認被上訴人應分擔比例為五分之三即9000
    元（15000×3/5＝9000），餘由乙○○負擔。是被上訴人應
    自甲○○請求之93年6月10日起至109年12月3日甲○○成年
    時止，按月於每月五日給付乙○○關於甲○○之扶養費9000
    元。甲○○逾此之請求，尚非正當，不應准許。
  (四)父母對未成年子之教養，應屬長期性、階段性之支付，是扶
    育教養費用自當分成長階段給付，甲○○請求一次給付全數
    扶養費，與教養子女屬長期性、階段性之性質不符。又依前
    述，甲○○得請求之每月扶養費用計算，就其中自93年 6月
    10日追加請求起至本院言詞辯論終結即95年2月14日已屆期
    之扶養費部分，共計1年8月又5日，依每月9000元核算，上
    訴人應給付18萬1500元｛9000Ｘ（20＋5/30）=181500｝；
    另自95年2月15日起至甲○○成年之日即109年12月3日止，
    按月於每月五日給付乙○○關於甲○○之扶養費9000元，被
    上訴人如遲誤一期履行者，依非訟事件法第127條第2項規定
    ，其後之期間應視為已到期。
七、乙○○請求被上訴人給付關於甲○○自89年12月4日出生迄
    其起訴追加請求之93年6月9日止之扶養費55萬7235元部分：
    父母對於未成年之子女，有保護教養之權利義務，且扶養請
    求權乃專屬子女之權利，已如前述，而應負扶養義務之父母
    間所為分擔扶養費支出之約定，對於未成年子女固不生效力
    ，但於父母內部間則非無效，其依約應單獨分擔扶養費之一
    方就所支出之扶養費即不得再請求他方分擔，自亦不得依不
    當得利法律關係請求他方返還（最高法院94年台上字第2378
    號判決參照）。本件依兩造不爭之協議書上所載，被上訴人
    與乙○○約定甲○○之權利義務由乙○○行使負擔，有關甲
    ○○之生活養育，被上訴人同意每月交付共計新台幣「零」
    元至甲○○成年時止，有該協議書可稽（見原審卷第7頁）
    ，顯見乙○○與被上訴人間已就甲○○之扶養費已達成協議
    由乙○○支付，依前揭說明，乙○○依約支付之扶養費，即
    不得再請求被上訴人分擔，自亦不得依不當得利法律關係請
    求被上訴人返還。是乙○○此之請求，尚屬無據。
八、綜上所述，上訴人甲○○請求被上訴人給付18萬1500元及自
    民國93年9月17日起，至清償日止按週年利率5%計算之利息
    ，暨自95年2月15日起至109年12月3日其成年時止，按月給
    付9000元，核屬正當，應予准許。逾此範圍所為之請求，即
    非正當，應予駁回。上訴人乙○○請求被上訴人給付55萬
    7235元本息部分，非屬正當，不應准許。又上開應准許部分
    ，係命履行扶養義務履行期已到部分，應依職權宣告假執行
    。至於上訴人敗訴部分，其假執行之聲請失所附麗，應併予
    駁回上訴。甲○○請求應准許部分，原審失察為上訴人甲○
    ○敗訴之判決，自有未洽。上訴意旨就此部分指摘原判決不
    當，求予廢棄改判，為有理由，爰廢棄改判如主文第2、3項
    所示。原審就上開不應准許部分，為上訴人甲○○、乙○○
    敗訴判決，並無不合。上訴意旨，就此部分，仍執陳詞，指
    摘原判決不當，求予廢棄，為無理由，應駁回其上訴。
九、本件事證已臻明確，兩造其餘主張與舉證，經審酌核與判決
    結果不生影響，爰不逐一論述，併此敘明。
十、據上論結，本件甲○○上訴為一部有理由，一部無理由，乙
    ○○上訴為無理由，依民事訴訟法第450條、第449條第1項
    、第79條、第463條、第389條第1項第2款、第392條第2項，
    判決如主文。
中    華    民    國    95    年    2    月    27    日
                  民事第七庭    審判長法  官  鄭三源
                                      法  官  王聖惠
                                      法  官  周美月
正本係照原本作成。
如不服本判決，應於收受送達後20日內向本院提出上訴書狀，其
未表明上訴理由者，應於提出上訴後20日內向本院補提理由書狀
（均須按他造當事人之人數附繕本）上訴時應提出委任律師或具
有律師資格之人之委任狀；委任有律師資格者，另應附具律師資
格證書及釋明委任人與受任人有民事訴訟法第466條之一第一項
但書或第二項（詳附註）所定關係之釋明文書影本。
中    華    民    國    95    年    3     月    1     日
                                      書記官  陳啟文
附註：
民事訴訟法第四百六十六條之一（第一項、第二項）：
對於第二審判決上訴，上訴人應委任律師為訴訟代理人。但上訴
人或其他法定代理人具有律師資格者，不在此限。
上訴人之配偶、三親等內之血親、二親等內之姻親，或上訴人為
法人、中央或地方機關時，其所屬專任人員具有律師資格並經法
院認為適當者，亦得為第三審訴訟代理人。正本係照原本作成。
??

??

??

??




1




司法院資訊處製作；財團法人民間司法改革基金會備份。
